臺灣高雄地方法院民事判決　　　　　　　　　　　　　九十一年度訴字第一三七號
　　原　　　告　戊○○
　　被　　　告　乙○○○
　　被　　　告　丙○○
　　被　　　告　丁○○
　　被　　　告　甲○○○
右當事人間返還不當得利事件，本院判決如左：
    主    文
被告應將本院民國八十五年度存字第六三三四號提存事件之提存物新台幣壹佰貳拾玖
萬玖仟玖佰肆拾元之受取權讓與原告。
訴訟費用由被告負擔。
本判決於原告以新台幣肆拾伍萬元為被告供擔保後，得假執行；但被告如於假執行程
序實施前，以新台幣壹佰貳拾玖萬玖仟玖佰肆拾元為原告預供擔保後，得免為假執行
。
    事實及理由
一、原告起訴主張：高雄市○○區○○段二小段四三號土地（重測前為高雄市三民區
    ○○○段八六四號土地）及高雄市○○區○○段二小段九八號、九八－一號土地
    （重測前為高雄市三民區○○○段八六四－一號土地）等三筆土地，原由原告與
    被告等人之被繼承陳登科訂有耕地三七五租約，陳登科已於民國八十六年十二月
    十日死亡。上述三筆土地，承租人早已不自任耕作，任命荒蕪多年，並擅自填平
    ，建築房屋，自屬違反耕地三七五減租條例第十六條承租人應自任耕作之規定，
    而使原訂租約無效。上述耕地中之高雄市○○區○○段二小段九八－一號土地（
    以下簡稱系爭土地），於八十六年一月十六日經徵收為道路用地，徵收機關不知
    上述耕地租約已屬無效，而以補償地價餘額三分之一，即新台幣（以下同）一百
    三十萬元扣交作為原承租人陳登科之補償費，並扣除提存費六十元後，將該筆補
    償費以一百二十九萬九千九百四十元為承租人陳登科辦理清償提存在案。惟陳登
    科既非實際自任耕作之人，依法自不得領取該筆徵收補償費，該筆補償費應屬土
    地所有人即原告所有。為此，依民法第一百七十九條不當得利之法律關係，請求
    被告返還其等所受利益等語。
    對被告之答辯，則陳稱：
（一）高雄市政府地政處係以被告之被繼承人為提存物受取人，被告係取得債權。
（二）本件訴訟標的為不當得利，毋庸先行調解；又原告就系爭土地耕地租佃之爭議
      ，已於九十年十二月二十日聲請三民區公所耕地租佃委員會調解，請求被告返
      還土地並辦理耕地租約註銷登記。
（三）高雄市政府地政處之所以就上述補償費辦理提存，係因找不到陳登科使然，且
      陳登科於系爭土地徵收時，如仍有自任耕作，應知土地被徵收，惟本件訴訟前
      ，被告均不知有上開補償費的存在，由此可佐陳登科並未在系爭土地上耕作。
（四）陳登科於五十五年後即未再申請續訂租約，依耕地三七五租約清理要點第三條
      ，辦理續訂不須出租人會同，被告辯稱陳登科因找不到原告才未辦續訂，並不
      可採，且可佐陳登科並無續為耕作之事實。
（五）原告係向前手洪輝雄買受取得系爭三筆土地，買受時，並不知系爭土地上有三
      七五租約之存在，且原告曾於八十四年三月二十八日向高雄市政府地政處三民
      地政事務所申請系爭土地之土地登記謄本，其上亦無三七五租約之註記，故原
      告無從知悉前手洪輝雄與陳登科間有三七五租約存在。
（六）承租人不自任耕作時，三七五租約就當然無效，不須出租人再為終止租約之意
      思表示。
    並聲明：(1)被告應將台灣高雄地方法院八十五年度存字第六三三四號提存事件訴
    外人高雄市政府地政處為被告之被繼承人陳登科提存之新台幣一百二十九萬九千
    九百四十元之提存金受取權轉讓予原告。(2)訴訟費用由被告負擔。(3)原告願供擔
    保請准宣告假執行。
二、被告則辯稱：
（一）被告實際上尚未領取提存金，且提存金如十年無人領取，將歸國庫，將來亦可
      能領不到，故無不當得利可言。
（二）本件原告主張與被告之被繼承人陳登科間所訂耕地三七五租約已無效，被告不
      得取得徵收補償費，是租約是否無效，即為本件之爭點，故本件係屬租佃爭議
      ，依耕地三七五減租條例第二十六條第一項、第二項規定，應先行調解、調處
      ，本件未經調解、調處即逕行起訴，即為起訴不備其他要件，依民事訴訟法第
      二百四十九條第一項及同條第六款後段規定，應裁定駁回。
（三）陳登科於死亡前，仍在系爭土地上種菜。
（四）原告很早即移民美國，陳登科因找不到原告，所以無法續訂租約；又陳登科、
      被告住處門牌經過整編，是高雄市政府地政處未予詳查。
（五）依買賣不破租賃之原則，耕地三七五租約在原告與陳登科間仍係存在；又耕地
      租約之終止，須符合一定要件，惟提起本訴前，原告從未表示不讓被告耕作。
    並聲明：(1)原告之訴駁回。(2)被告如受不利判決，願供擔保，請准免為假執行。
    (3)訴訟費用由原告負擔。
三、按出租人與承租人間因耕地租佃發生爭議時，應由當地鄉公所耕地租佃委員會調
    解，調解不成立者，應由直轄市或縣（市）政府耕地租佃委員會調處，不服調處
    者，由直轄市或縣（市）政府耕地租佃委員會移送該管司法機關，固為耕地三七
    五減租條例第二十六條第一項所明定。惟該條所謂出租人與承租人間因耕地租佃
    發生爭議案件，非經調解、調處，不得起訴，係指當事人間本於耕地租佃關係而
    發生之爭議事件而言，如原告起訴主張無租賃關係存在，而本於其他之法律關係
    為訴訟標的，即無該條之適用（最高法院四十六年度台抗字第二四號判例參照）
    。本件原告係起訴主張其與被告間就系爭土地無租賃關係存在，而本於不當得利
    之法律關係為訴訟標的，並非就一既存之租佃關係本身發生爭議，依上開說明，
    自無耕地三七五減租條例第二十六條第一項規定之適用，是以，原告提起本訴，
    無不備訴訟要件之可言，係屬合法，先予敘明。
四、兩造不爭之事實：
（一）高雄市政府地政處於八十六年度徵收系爭土地，扣除土地增值稅後之補償費計
      為三百九十萬元，該處依平均地權條例第十一條第一項、第二項規定，為被告
      等之被繼承人陳登科代扣三分之一即一百三十萬元，因陳登科住所不詳，未能
      通知，遂以陳登科為提存物受取人，於扣除提存規費六十元後，以本院八十五
      年度存字第六三三四號提存一百二十九萬九千九百四十元在案。
（二）被告等之被繼承人陳登科業於八十六年十二月十日死亡。
（三）陳登科、被告等迄未向本院提存所領取上開提存物。
五、得心證之理由：
　　本件兩造所爭執之處，在於：系爭土地徵收時，被告等之被繼承人陳登科有無在
　　系爭土地上自任耕作？
（一）原告起訴主張被告之被繼承人陳登科於系爭土地徵收前已未自任耕作之事實，
      業據證人即高雄市○○區○○段二小段（與系爭土地同地段）六二號土地所有
      權人之僱用人饒瑞鵬到院結證稱：「... 因我老闆的土地在附近，平時怕髒亂
      ，所以我會去巡視... 系爭九十八之一地號土地本身並沒有種作物的跡象，上
      面只有雜草... 我是從外面看到的... 我印象中開徵收說明會是在八十四年底
      八十五年初，所以最後一次看，大概是這個時間... 」等語（本院九十一年二
      月二十六日言詞辯論筆錄），又證人即毗鄰系爭土地之鼓山鐵工廠之前僱員林
      財成亦結證稱：「... 我當時在鼓山鐵工廠工作，鼓山鐵工廠在九八之一（即
      系爭土地）旁邊，（問：開路之前，那塊土地有無種植作物？）沒有，只有雜
      草」等語（本院九十一年五月三十日言詞辯論筆錄），乃互核上開二證人所言
      互符，自堪採取。參以，原告陳稱：迄至本件訴訟前被告均不知有上述補償費
      提存之事乙節，被告始終未予否認，乃被告等之被繼承人陳登科如於系爭土地
      被徵收前仍在該地上自任耕作，當知系爭土地被徵收，然卻坐令其原享有之使
      用、收益權利，憑空滅失，或不知有上開補償費情事，顯然有違常情。加以，
      按在耕地租期屆滿前，出租人縱將其所有權讓與第三人，其租佃契約對於受讓
      人仍繼續有效；又耕地租約於租期屆滿時，除出租人依該條例收回自耕外，如
      承租人願繼續承租，應續訂租約，此為上開條例第二十五條、第二十條所分別
      明定。又依定有期限之契約租用耕地者，於契約屆滿時，除出租人收回自耕外
      ，如承租人繼續耕作，視為不定期限繼續契約，土地法第一百零九條亦有明文
      。乃系爭土地係原告於五十五年十二月三十日向前手即訴外人洪輝雄所買受，
      此有土地登記謄本可按，而經本院向高雄市三民區地政事務所函詢結果，系爭
      土地關於耕地三七五租約之最近一次辦理登記之時間，係於五十五年四月三十
      日，出租人由訴外人洪武發變更為洪輝雄，承租人為陳登科，此有該所九十一
      年六月四日高市三區民字第０九一０００七一七六號函暨三七五租約檢查登記
      表可憑，準此，以陳登科於系爭土地之出租人由洪武發變更為洪輝雄時，即知
      依上開條例第六條之規定申辦續訂手續，以保權益，然自五十五年十二月三十
      日原告自前手洪輝雄受讓系爭土地時起，陳登科卻從未申辦續訂手續，可見系
      爭土地之使用、收益對其而言，已屬可有可無，要謂其仍自任耕作系爭土地，
      益堪質疑。被告雖辯稱：因原告早已移民美國，陳登科找不到，故無法續訂租
      約云云，惟按「耕地租約之訂立、續訂、變更、終止、註銷或更正，由出租人
      會同承租人申請登記，當事人一方不會同他方申請書，得由他方陳明理由，單
      獨申請登記」，此為耕地三七五租約清理要點第三條所明定，準此，足見耕地
      租約之續訂，非必由出租、承租雙方會同登記，即便出租人未能會同辦理登記
      ，承租人陳明理由即得單獨申請登記，是以，被告前開所辯，顯不足採。
（二）至被告雖辯稱：陳登科於死亡前，仍在系爭土地上種菜云云，並舉證人王條參
      為證。惟查，證人王條參固證稱：伊在三民區○○段○○段三三地號土地上養
      鴿子，該土地附近於七、八年前有開路，開路前土地上有種竹子、菜，也有雜
      草，伊係看到有一個老人在耕作等語，然經本院訊之，卻陳稱：伊不認識陳登
      科，亦不認識前述老人等語（本院九十一年五月十四日言詞辯論筆錄），準此
      ，縱令該證人所謂系爭土地徵收、開路前有老人種植菜類等情非虛，亦不足證
      明係陳登科所種植，是以，無從認陳登科於徵收前仍在系爭土地上自任耕作。
    綜上所述，足認原告主張被告等之被繼承人陳登科於系爭土地徵收前已未自任耕
    作等情，係屬真實，被告前揭所辯，要無可取。
六、按承租人應自任耕作，並不得將耕地全部或一部轉租予他人；承租人違反前項規
    定時，原訂租約無效，此為耕地三七五減租條例第十六條第一項、第二項前段所
    明定。又所謂原訂租約無效，係指承租人違反前項所定不自任耕作或轉租之限制
    時，原訂租約無待於另為終止表示，當然向後失其效力，租賃關係因而歸於消滅
    而言（最高法院八十年台再字第一五號判例參照）。茲被告等之被繼承人陳登科
    於系爭土地徵收前，既未自任耕作，依上述說明，兩造間之不定期租賃關係，即
    向後失其效力，而歸於消滅。次按，無法律上之原因而受利益，致他人受損害者
    ，應返還其利益，民法第一百七十九條前段定有明文；又依法徵收之出租耕地，
    應由土地所有權人，以所得之補償地價，扣除土地增值稅後餘額之三分之一，補
    償耕地承租人，此項補償耕地承租人之地價，應由主管機關於發放補償時，代為
    扣交，並以餘款交付被徵收土地之所有權人，此觀平均地權條例第十一條第一項
    、第二項規定即明，是支付補償耕地承租人之地價者為土地所有權人，主管機關
    不過代為扣交而已，則耕地承租人倘有溢領情事，土地所有權人即非不得依不當
    得利之法則請求耕地承租人返還（最高法院八十八年台上字第一八九四號判決參
    照）。乃系爭土地徵收時，被告等之被繼承人陳登科與原告間既無租賃關係存在
    ，則陳登科受有領取上開提存物之利益，即無法律上之原因，原告並因而受有損
    害，依上述說明，原告自得請求陳登科返還上開利益。再者，按繼承人自繼承開
    始時，除本法另有規定外，承受被繼承人財產上之一切權利、義務，民法第一千
    一百四十八條前段定有明文，被告等為陳登科之繼承人，此為兩造所不爭，並有
    繼承系統表、戶籍謄本可按，概括繼承陳登科財產上之一切權利、義務，原告自
    得請求彼等返還上開利益。至被告雖陳稱：彼等實際上尚未領取提存金，故無不
    當得利可言云云。惟所謂受有利益，係指不當得利之人財產之積極增加及應減少
    而未減少之消極增加，而債權之取得，即屬財產之積極增加，是被告雖未實際取
    得上開補償金，惟彼等既已取得該等補償金之受取權，即屬受有利益，是被告前
    揭陳述，不足採取。又上開提物受領權係可移轉之權利，被告等應將該權利移轉
    予受損之原告。從而，原告請求被告將如主文所示之提存物受取權轉讓與原告，
    洵屬有據，應予准許。
七、兩造其餘攻擊防禦方法，無礙本件勝負之判斷，爰不一一論敘，附此敘明。
八、兩造分別陳明願供擔保請准宣告或免為假執行，均無不合，爰酌定相當擔保金額
    准許之。
九、訴訟費用負擔之依據：民事訴訟法第七十八條。
中　　　華　　　民　　　國　　九十一　　年　　七　　月　　二　　　　　　日
　　　                              臺灣高雄地方法院民事第二庭
~B法　　　官　甯　馨
右為正本係照原本作成。
如不服本判決，應於送達後廿日內，向本院提出上訴狀並表明上訴理由，如於本判決
宣示後送達前提起上訴者，應於判決送達後十日內補提上訴理由書（須附繕本）。
中　　　華　　　民　　　國　　九十一　　年　　七　　月　　二　　　　　　日
~B法院書記官　林麗文
